臺灣高等法院臺中分院交通事件裁定　　100年度交抗字第293號
抗　告　人　交通部公路總局臺中區監理所彰化監理站
代　表　人　鄭芳田
異 議 人即
受 處 分人　吳永秋
上列抗告人因受處分人違反道路交通管理處罰條例聲明異議案件
，不服臺灣彰化地方法院，中華民國100年2月25日所為裁定（10
0年度交聲字第108號）提起抗告，本院裁定如下:
    主  文
抗告駁回。
    理  由
一、抗告人即交通部公路總局臺中區監理所彰化監理站（以下稱
    抗告人）抗告意旨略以：
  (一)交通違規一次裁決制度係交通部基於推動行政革新、簡化作
    業，於民國87年起邀集內政部、法務部等相關部會經年餘之
    規劃及十餘次會議研商獲致共識後，針對舉發違反道路交通
    管理事件通知單送達及裁決程序做出重大變革，亦即警察機
    關將該通知單完成送達後，被通知人仍未依通知到案期限繳
    納罰鍰，處罰機關（公路監理機關或交通事件裁決所）則於
    處罰主文內容分別載明罰鍰繳納期限、逾期不繳納罰鍰易處
    吊扣駕駛執照（或牌照）期間、未繳送駕駛執照（或牌照）
    易處吊銷駕駛執照（或牌照）期間，以及逕行註銷駕駛執照
    （或牌照）期間，執行四階段一次裁決處分，經研擬修訂違
    反道路交通管理事件統一裁罰基準及處理細則第43條、第61
    條等相關條文後，於89年7月1日起正式實施迄今，推動過程
    堪稱嚴謹，有效精簡人力、撙節公帑，成效卓著。爰此，依
    照道路交通管理處罰條例第65條規定以及該條例授權之違反
    道路交通管理事件統一裁罰基準及處理細則第43條、第61
    條等相關法制作業均已完備。又行政程序法第96條第1項第6
    款規定：行政處分以書面為之者，其中應記載事項之一有「
    表明其為行政處分之意旨及不服行政處分之救濟方法、期間
    及其受理機關。」。又違反道路交通管理事件統一裁罰基準
    及處理細則第45條規定：「違反道路交通管理事件，於行為
    人到案聽候裁決者，處罰機關經裁決後，應宣示裁決內容，
    並將聲明異議期間及提出書狀之機關，於宣示時一併告知，
    且記載於裁決書。違反道路交通管理事件，行為人不依規定
    自動繳納罰鍰，或不依通知限期到案，處罰機關逕行裁決者
    ，得不宣示。但應依前項規定於裁決書載明應記載事項，並
    送達受處分人。」，再度揭示交通案件中所應遵循之教示制
    度，另基於考量程序之簡化與便捷，於交通案件裁決書所為
    之特別規定，應與行政程序法第96條第1項第6款規定之意旨
    相符（臺灣高等法院暨所屬法院99年法律座談會刑事類提案
    第38號要旨可參）。基此，本站依法對異議人即受處分人吳
    永秋（以下稱受處分人）所為一次裁決之行政處分（中監彰
    字第64-100000000號裁決書）並無違法之情形。
  (二)行政程序法第110條第1項規定，書面之行政處分自送達相對
    人及已知之利害關係人起，依送達、通知或使知悉之內容對
    其發生效力，第3項規定，行政處分未經撤銷、廢止或未因
    其他事由而失效者，其效力繼續存在。基此，本站註銷受處
    分人之中監彰字第64-100000000號裁決書既已送達，且未被
    撤銷、廢止或未因其他事由而失效，縱受處分人對此裁決有
    疑義而不服，在撤銷、廢止或未因其他事由而失效前，其註
    銷受處分人駕駛執照之效力仍有效存續，準此，按道路交通
    管理處罰條例第21條第1項第4款之規定，受處分人即不得駕
    車行駛公路；且該裁決既已於95年間完成送達，按「先程序
    ，後實體」之原則，訴訟進行過程，必須先審查程序事項，
    再就具體違規構成要件事項，進行實質審理，如程序不合規
    定，自無從就裁決適法與否為實體審查，該註銷駕照之處分
    送達日距今已5年餘，明顯逾越20日之法定聲明異議期間，
    而原審法院未先就此審查程序，逕認本站該實體之處分未生
    合法效力，於法顯有不合，爰請廢棄原裁定，另為適法之裁
    定云云。
二、抗告人原處分意旨略以：受處分人於99年12月21日凌晨4時
    46分許，駕駛車號7403-SL自用小客車，於臺中市○○路與
    上安路18巷口處，有「駕駛執照業經註銷仍駕駛小型車」之
    違規，為保安警察隊員警製單舉發，嗣原處分機關依道路交
    通管理處罰條例第21條第1項第4款規定，裁處受處分人罰鍰
    新臺幣(下同)9,000 元云云。
三、本件原聲明異議意旨以：伊因父親中風又失明，其收受信件
    後均未告知受處分人，故伊對舉發單及駕駛執照遭註銷等情
    事並不知情，爰對本件裁決提出聲明異議等語。
四、按：
  (一)為使行政行為遵循公正、公開與民主之程序，確保依法行政
    之原則，以保障人民權益，提高行政效能，增進人民對行政
    之信賴，特制定本法；本法所稱行政程序，係指行政機關作
    成行政處分、締結行政契約、訂定法規命令與行政規則、確
    定行政計畫、實施行政指導及處理陳情等行為之程序，行政
    程序法第1條、第2條分別定有明文。行政機關之行政行為若
    無特別排除行政程序法適用之明文規定，自應受行政程序法
    之規範，俾確保依法行政之原則，以保障人民權益，提高行
    政效能，增進人民對行政之信賴。又行政機關行使公權力，
    就特定具體之公法事件所為對外發生法律上效果之單方行政
    行為，皆屬行政處分，不因其用語、形式以及是否有後續行
    為或記載不得聲明不服之文字而有異（司法院大法官會議釋
    字第423號解釋參照)。是以交通部公路總局依據該局之組織
    條例第8條規定制定交通部公路總局各區監理所組織通則，
    規範各區監理所組織，因此各區○○○○○道路交通管理處
    罰條例第92條第3項規定，所訂定之違反道路交通管理事件
    統一裁罰基準及處理細則，對於違反交通規則之裁決，自屬
    行政處分，亦應受行政程序法之規範。
  (二)行政程序法第96條第1項第6款規定：行政處分以書面為之者
    其中應記載事項之一有「表明其為行政處分之意旨及不服行
    政處分之救濟方法、期間及其受理機關」。又違反道路交通
    管理事件統一裁罰基準及處理細則第45條規定：「違反道路
    交通管理事件，於行為人到案聽候裁決者，處罰機關經裁決
    後，應宣示裁決內容，並將聲明異議期間及提出書狀之機關
    ，於宣示時一併告知，且記載於裁決書。違反道路交通管理
    事件，行為人不依規定自動繳納罰鍰，或不依通知限期到案
    ，處罰機關逕行裁決者，得不宣示。但應依前項規定於裁決
    書載明應記載事項，並送達受處分人」。此規定與上開行政
    程序法第96條第1項第6款規定之意旨相符，且其中更強調「
    應依前項規定於裁決書載明應記載事項，並送達受處分人」
    。申言之，行政程序法中所重視之教示制度，於違反交通規
    則之裁決非但亦須為同一之適用，尚且須要特別注意遵守，
    除確保依法行政之原則外，同時俾便人民於不服時能依其教
    示適時提出救濟，以保障人民權益。
  (三)道路交通管理處罰條例第65條第1項規定：「汽車所有人、
    駕駛人違反本條例，經主管機關裁決後逾20日未向管轄地方
    法院聲明異議，或其聲明異議經法院裁定確定，而不依裁決
    或裁定繳納罰鍰或不繳送汽車牌照、駕駛執照者，依下列規
    定處理之：二經處分吊扣汽車牌照或駕駛執照者，按其吊扣
    期間加倍處分；仍不依限期繳送汽車牌照或駕駛執照者，吊
    銷其汽車牌照或駕駛執照。」。可知無論是加倍吊扣期間或
    易處吊銷駕駛執照，均須違規人未依限繳送汽車牌照或駕駛
    執照時，始得以另一行政處分加倍吊扣期間或易處吊銷汽車
    牌照或駕駛執照，亦即應各自分別作成處分，並依法送達，
    以維護受處分人之聲明異議等訴訟權，不得僅以一紙裁決書
    上註明吊扣汽車牌照或駕駛執照期間，限於何時前繳送，逾
    期不繳送時，自某年某月某日起，加倍吊扣期間，若再未於
    某年某月某日前繳送者，自某年某月某日起易處吊銷汽車牌
    照或駕駛執照，並逕行註銷汽車牌照或駕駛執照。申言之，
    行政機關為行政處分時，雖可於行政處分上同時預告不履行
    該處分之法律效果，然此僅係行政處分之「預告行為」，行
    為人不履行時，行政機關仍應另為一行政處分，以實現該不
    履行之法律效果，而非可逕依前開預告行為，不經另為處分
    ，即執行其他易處之處分。倘違反上開規定，自屬具有重大
    明顯之瑕疵，依行政程序法第111條第7款規定，該行政處分
    應認無效。
  (四)書面之行政處分自送達相對人及已知之利害關係人起；書面
    以外之行政處分自以其他適當方法通知或使其知悉時起，依
    送達、通知或使知悉之內容對其發生效力，為行政程序法第
    110條所明定。雖交通部為響應政府推動行政革新、簡化作
    業，而自89年6月1日起實施違規一次裁決作業，然確實落實
    依法行政之原則，才能保障人民權益，增進人民對行政之信
    賴，因此裁罰一次性即若確有其必要，主管機關仍須修法後
    方可施行，否則前開一次裁決之合法送達僅一次，卻對異議
    人產生三個行政處分，無異讓異議人喪失前開法律所規定救
    濟之權利，不但違反前開行政程序法第96條第1項第6款、第
    110條及違反道路交通管理事件統一裁罰基準及處理細則第
    45條但書之規定，而且與母法即道路交通管理處罰條例授權
    之目的未盡相符，亦與法律保留原則有違。
五、經查：
  (一)本件受處分人固前於94年4月27日11時10分許，在彰化市○
    ○路○段326號前，因有「駕車行駛於道路上，其汽車駕駛人
    未繫安全帶」之違規，經原處分機關依道路交通管理處罰條
    例第31條第1項規定，裁處異議人罰鍰1500元，罰鍰限於95
    年4月16日前繳納，上開罰鍰逾期不繳者，自95年4月17 日
    起易處吊扣駕駛執照2個月，並限於95年5月1日前繳送；95
    年5月1日前未繳送駕駛執照者，自95年5月2日起易處吊銷，
    並逕行註銷駕駛執照，此有交通部公路總局臺中區監理所彰
    化監理站95年3月17日彰監四字第裁64-I00000000號裁決書
    在卷可參（見原審卷第7頁）。惟揆諸前揭說明，易處吊扣
    或吊銷駕駛執照，須違規人未依限繳納罰鍰或未依限繳送駕
    駛執照時，始得以另一行政處分易處吊扣或吊銷駕駛執照，
    不可於裁處罰鍰或吊扣駕駛執照時即同時預為「如不依限繳
    納罰鍰者，易處吊扣駕駛執照之行政處分」或「如未於限期
    前繳送駕駛執照，易處吊銷」之行政處分；倘違反上開規定
    ，自屬具有重大明顯之瑕疵，依行政程序法第110條第7款規
    定，該行政處分應認無效。準此，前揭交通部公路總局臺中
    區監理所彰化監理站95年3月17日彰監四字第裁64-I0000000
    0號裁決書送達後，應僅就受處分人產生裁處罰鍰1500元部
    分之行政處分效力；至於易處吊扣駕駛執照2個月及吊銷駕
    駛執照之部分，則僅生預告之效力，於受處分人不履行時，
    監理機關仍應就此另為一行政處分，始生效力。是原處分機
    關於受處分人未依限繳送駕駛執照後，逕行註銷受處分人之
    駕駛執照，乃具有重大明顯之瑕疵，依行政程序法第110 條
    第7款規定，應認為無效。從而本件原裁定認受處分人前此
    於95年間交通違規行為而受裁決之駕駛執照既未經合法註銷
    ，則抗告人之本件100年1月4日彰監四字第裁64-GF0000000
    號裁決書，以「駕駛執照業經吊銷仍駕駛小型車」裁處受處
    分人罰鍰9,000元整，即非有據，乃撤銷原處分，另為受處
    分人該駕駛行為不罰之諭知，經核並無違誤，應予維持。
  (二)至抗告意旨另援引臺灣高等法院暨所屬法院99年法律座談會
    刑事類提案第38號要旨，而認對受處分人所為一次裁決之行
    政處分並無違法之情形，並認受處分人前於95年間因交通違
    規而經註銷其駕駛執照之95年3月17日中監彰字第64-129006
    550號裁決書既已送達，在撤銷、廢止或未因其他事由而失
    效前，其註銷受處分人駕駛執照之效力仍有效存續，且該註
    銷駕照之處分送達日距今已5年餘，明顯逾越20日之法定聲
    明異議期間，而原審法院未先就此審查程序，逕認本站該實
    體之處分未生合法效力，於法顯有不合云云。惟查，臺灣高
    等法院暨所屬法院99年法律座談會刑事類提案第38號之案例
    及其研討結論，係以受處分人於當次違規受裁決後逾聲明異
    議之20日法定期間為前提，而認交通法庭依程序優先於實體
    之原則，僅得以聲明異議不合法律上之程式或其異議權已經
    喪失，從程序上裁定駁回其聲明異議，以至於無法在實體上
    審查該次裁決處分是否有違誤或不當，此有該臺灣高等法院
    暨所屬法院99年法律座談會刑事類提案第38號之判解函釋查
    詢資料附於本院卷可考。此與本件受處分人之本次（99年）
    交通違規受裁決之聲明異議，並無程序上不合法情事，法院
    於進一步為實體審查時，自應審查其前提事實即受處分人之
    駕駛執照是否經（95年裁決）合法註銷者有別。易言之，受
    處分人對於95年間之交通違規裁決處分，縱使在程序上因逾
    期而不得聲明異議，但與該裁決內容在實體上是否有違誤或
    不當究屬二事，非謂程序上不合法，則其實體上亦當然為合
    法。抗告意旨就此，容有斷章取義之誤認。是本件抗告為無
    理由，應予駁回。
六、據上論斷，應依道路交通事件處理辦法第25條、刑事訴訟法
    第412條，裁定如主文。
中    華    民    國   100    年    5     月    2     日
            刑事第五庭  審判長法  官  趙  春  碧
                              法  官  林  宜  民
                              法  官  賴  恭  利
上列正本證明與原本無異。
不得再抗告。
                              書記官  林  育  萱
中    華    民    國   100    年    5     月    2     日